臺北高等行政法院判決
　　　　　　　　　　　　　　　　　　94年度簡字第638號
原　　　告　百碩奈米科技股份有限公司
代　表　人　甲○○
被　　　告　臺北縣政府
代　表　人　乙○○代理縣長）.
上列當事人間因食品衛生管理法事件，原告不服行政院衛生署中
華民國94年4月27日衛署訴字第0940005349號訴願決定，提起行
政訴訟。本院判決如下：
　　主  文
原告之訴駁回。
訴訟費用由原告負擔。
　　事  實
甲、事實概要：
    原告於民國（下同）93年9月6日工商時報第36版、93年10月
    4日經濟日報B12版刊載「巴西蘑菇、奈米珍珠粉」等食品廣
    告共2則，其內容宣稱「送健康叢書巴西蘑菇與癌症、巴西
    蘑菇與糖尿病、巴西蘑菇不滿意14天內可退貨、癌症、糖尿
    病、慢性病患者最佳食品養生補品、抗氧化、古代中醫處方
    傷寒論及金匱要略中，記載了珍珠粉對精神動搖、不安、失
    眠、心勞亦有效。本草綱目指出珍珠有清除過氧化脂作用，
    有效消除面部斑塊‧‧‧清除自由基‧‧‧」等詞句涉及誇
    大不實，有易生誤解之情形，經行政院衛生署中醫藥委員會
    查獲，轉經臺北市政府衛生局、臺北市信義區衛生所函送被
    告衛生局查證屬實，乃據食品衛生管理法第19條第1項、第
    32條規定，以93年12月21日北府衛藥字第0930053762號函處
    原告新台幣（下同）6萬元罰鍰。原告不服，提起訴願，遭
    決定駁回，遂提起行政訴訟。
乙、兩造聲明：
  一、原告聲明：訴願決定及原處分均撤銷。
  二、被告聲明：駁回原告之訴。
丙、兩造主張：
原告起訴意旨略以：
一、本案標的物即巴西蘑菇及奈米珍珠粉，屬食品，食用目的在
    於增進或維持身體健康，原告秉持「預防重於治療」理念，
    為促銷及招徠消費者購買上述保健用途之物品，遂分別於工
    商時報及經濟日報各該版面刊登廣告，就巴西蘑菇之廣告內
    容部分，明示：「癌症、糖尿病、慢性病患者最佳食品」、
    「養生補品、抗氧化、延年益壽」等字樣，蓋對於罹患癌症
    、糖尿病、慢性病等身體較屬虛弱患者，亟需強健體質。廣
    告內容以科技知識為基礎，足堪檢視驗證，尚無涉及不實、
    誇張或易生誤解之情事甚明；至於「前500名送健康叢書（
    1.巴西蘑菇與癌症或2.巴西蘑菇與糖尿病）」部分，旨在告
    知顧客把握購物機會，獲取贈品，俾藉此認識巴西蘑菇對於
    癌症與糖尿病之關聯性，論及書籍內容，側重於預防疾病及
    強化體質。
二、又莊博竣係工商時報記者，未受僱於原告，其於工商時報時
    報所報導內容，縱然涉及系爭標的物，誠不宜逕行認定屬於
    原告所刊載之廣告範疇。被告未區別原告之廣告及第三人莊
    博竣之報導，誤將該第三人莊博竣報導事項認為屬於原告廣
    告內容，原處分認事用法，自具暇疵。
三、工商時報和經濟日報於同一版面刊載原告廣告與莊博竣相關
    報導，查如何妥當安排及設計報載版面與適切運用報導字樣
    ，洵屬新聞專業範圍，顯非原告所可支配，原處分不啻揭示
    原告就前揭報社論點，縱使處於非可支配範圍，仍須負擔法
    律後果，自有商榷餘地。另被告之食品衛生訪談紀錄表記錄
    事項欄記載：「在刊登時沒有與記者做好協調」等語，亦同
    此旨，蓋倘若第三人莊博竣從事本案報導須受原告指揮監督
    ，原告與記者第三人莊博竣之間，絕非「做好協調」態樣。
四、縱原告之負責人事先知悉第三人莊博竣於工商時報之報導內
    容，惟該負責人於接受採訪所表示者，乃係闡述古代中醫藥
    籍，諸如傷寒論、金匱略要與本草綱目有關珍珠（粉）與若
    干身體健康項目間具有關聯性之記載，既未提及本案標的物
    ，遑論涉及任何不實、誇張或易生誤解之情事。至於針對本
    案標的物即巴西磨茹及奈米珍珠粉等食品，經報導者，僅限
    於：「百碩奈米科技公司為國內專業生產奈米應用產品的廠
    商，產品包括巴西蘑菇、奈米珍珠粉、奈米銀、百碩C、百
    碩C1等，是一般性養生補品，百碩產品深獲獲市場肯定與消
    費者信賴。‧‧‧」等語，實係記述本案標的物性質且反映
    市場與消費者現象，亦未涉及任何不實、誇張或易生誤解之
    情事。
五、訴願決定以「整體表現」或「綜合研判」等詞將第三人莊博
    竣所為報導含蓋於本案綜體評價，但記者莊博竣係執行其報
    導職務，非原告所得支配。又第三人莊博竣於台中市衛生局
    之談話紀要與原告之訪談紀錄所示內容，並非一致，訴願決
    定未敘明何以採信莊博竣陳述之理由，遑論依行政程序法第
    39條規定通知原告負責人陳述意見。另訴願決定稱「該記者
    亦稱‧‧‧該廣告資料‧‧‧經該公司確認內容後才刊登」
    ，所謂確認內容究何所指，亦待辨正。
六、原告於訪談時略稱：「本公司不知如此仍涉違反規定，可能
    是本公司在廣告詞句的認定上有部分誤解所致‧‧‧請貴局
    諒本公司一時疏忽‧‧‧希望貴局能給予本公司一次改善的
    機會‧‧‧」等語。原告陳述真義係希望主管機關給予行政
    指導，藉由改善措施俾符法令規定，詎料主管機關竟以刊載
    於報紙內容以外之事物為原告違規依據，實屬可議。
被告答辯意旨略以：
一、查食品衛生管理法第19條規定，食品之宣傳或廣告不得有不
    實、誇張或易生誤解之情形，而違規廣告之認定，係就個案
    所欲傳達消費者訊息之整體表現，包括文字敘述、產品品名
    、圖案、符號等綜合研判後，再加以認定。本件系爭廣告有
    產品名稱、售價、原告之公司名稱等相關資訊，並佐以本草
    綱目等傳統書籍對珍珠成分與功效之介紹，且以書名為「巴
    西蘑菇與癌症」、「巴西蘑菇與糖尿病」之所謂健康叢書為
    贈品招徠消費者購買，顯在彰顯其產品「巴西蘑菇」與癌症
    、糖尿病之相關性，其整體表現，已涉及誇大不實、易生誤
    解，被告所屬衛生局依違反食品衛生管理法第19條第1項規
    定處分，應無違誤。
二、次查本件原告之負責人接受被告所屬衛生局約談時，即已坦
    承提供資料與報社記者，另該名記者經台中市衛生局人員於
    93年10月22日訪談，亦稱「該廣告資料皆由百碩奈米科技有
    限公司提供，且亦經該公司確認內容才刊登」等語，有台中
    市衛生局談話紀要可稽，縱原告所訴工商時報93年9月6日廣
    告有關記者報導部分，係記者所為，不宜逕行認定係屬原告
    所刊載之廣告，惟原告自承刊登之部分即「‧‧‧前500名
    送健康叢書（1.巴西蘑菇與癌症2.巴西蘑菇與糖尿病）‧‧
    ‧不滿意14天內可退貨、癌症、糖尿病、慢性病患者最佳食
    品養生補品、抗氧化‧‧‧」，明顯藉由書籍彰顯巴西蘑菇
    與癌症、糖尿病之相關性，此確已違反食品廣告標示詞句涉
    及虛偽、誇張或醫藥效能之認定表所明定「引用或摘錄出版
    品、典籍或以他人名義並述及醫療效能」，致使誤導消費者
    購買其產品。
三、法律公布後，人民即有知悉並遵守之義務。原告如欲傳遞「
    巴西蘑菇、奈米珍珠粉」之相關保健訊息，自應先了解食品
    衛生相關規定，並加以遵守，原告刊載之食品廣告，明顯涉
    及誇大不實，嚴重影響消費者權益。
    理  由
一、按「對於食品、食品添加物或食品用洗潔劑所為之標示、宣
    傳或廣告，不得有不實、誇張或易生誤解之情形。」「違反
    第19條第1項規定者，處新臺幣3萬元以上15萬元以下罰鍰。
    」食品衛生管理法第19條第1項及第32條第1項前段定有明文
    。又行政院衛生署業以88年7月31日衛署食字第88037735號
    公告：「食品廣告標示詞句涉及誇張易生誤解或醫療效能之
    認定表」（94年3月31日衛署食字第0940402395號函修定）
    ，該表明載：「二、詞句未涉及醫藥效能但涉及虛偽誇張或
    易生誤解：（一）涉及生理功能者：例句：‧‧‧清除自由
    基‧‧‧」等內容。
二、原告於93年9月6日工商時報第36版、93年10月4日經濟日報
    B12版刊載「巴西蘑菇、奈米珍珠粉」等食品廣告共2則，其
    內容宣稱「前500名送健康叢書（1.巴西蘑菇與癌症2.巴西
    蘑菇與糖尿病）、巴西蘑菇不滿意14天內可退貨、癌症、糖
    尿病、慢性病患者最佳食品養生補品、抗氧化、延年益壽、
    古代中醫處方傷寒論及金匱要略中，記載了珍珠粉對精神動
    搖、不安、失眠、心勞亦有效。本草綱目指出珍珠有清除過
    氧化脂作用，有效消除面部斑塊‧‧‧清除自由基‧‧‧」
    等詞句涉及誇大不實，有易生誤解之情形，經行政院衛生署
    中醫藥委員會查獲，轉經臺北市政府衛生局、臺北市信義區
    衛生所函送被告衛生局查證屬實，乃據食品衛生管理法第19
    條第1項、第32條規定，以93年12月21日北府衛藥字第
    0930053762號函處原告6萬元罰鍰。原告不服，主張如事實
    欄所載。
三、經查：
（一）原告於93年9月6日工商時報第36版、93年10月4日經濟日
      報B12版刊載「巴西蘑菇、奈米珍珠粉」等食品廣告共2則
      ，其內容宣稱「前500名送健康叢書（1.巴西蘑菇與癌症
      2.巴西蘑菇與糖尿病）、巴西蘑菇不滿意14天內可退貨、
      癌症、糖尿病、慢性病患者最佳食品養生補品、抗氧化、
      延年益壽、古代中醫處方傷寒論及金匱要略中，記載了珍
      珠粉對精神動搖、不安、失眠、心勞亦有效。本草綱目指
      出珍珠有清除過氧化脂作用，有效消除面部斑塊‧‧‧清
      除自由基‧‧‧」等詞句，經被告所屬衛生局人員於93年
      12月8日約談原告之負責人甲○○，渠坦承系爭產品屬性
      為食品，二則廣告是報社記者來邀稿刊登，由原告同一次
      提供給記者刊登，並稱不知如此仍涉違反規定，可能是原
      告誤解所致，希給予改善機會等語，此有系爭廣告及經原
      告簽章確認之93年12月8日臺北縣政府衛生局食品衛生訪
      談紀錄表影本附卷可稽，則原告有刊登系爭食品廣告之事
      實，為兩造所不爭執，洵勘認定。
（二）原告雖主張略以系爭廣告內容以科技知識為基礎，足堪檢
      視驗證，尚無涉及不實、誇張或易生誤解之情事；至若廣
      告內容提及「前500名送健康叢書（1.巴西蘑菇與癌症或
      2.巴西蘑菇與糖尿病）」部分，旨在告知顧客把握購物機
      會，獲取贈品，俾藉此認識巴西蘑菇對於癌症與糖尿病之
      關聯性云云。惟查，食品衛生管理法第19條規定，食品之
      宣傳或廣告不得有不實、誇張或易生誤解之情形，而違規
      廣告之認定，係就個案所欲傳達消費者訊息之整體表現，
      包括文字敘述、產品品名、圖案、符號等綜合研判後，再
      加以認定。本件系爭廣告有產品名稱、售價、原告之公司
      名稱等相關資訊，並佐以本草綱目等傳統書籍對珍珠成分
      與功效之介紹，且以書名為「巴西蘑菇與癌症」、「巴西
      蘑菇與糖尿病」之所謂健康叢書為贈品招徠消費者購買，
      顯在彰顯其產品「巴西蘑菇」與癌症、糖尿病之相關性，
      其整體表現，依前揭行政院衛生署公告之「食品廣告標示
      詞句涉及虛偽、誇張或醫藥效能之認定表」，顯然已涉及
      誇大不實、易生誤解，易誤導消費大眾以為食用該產品可
      達到其所述改善生理功能等諸多功效。是被告所屬衛生局
      依違反食品衛生管理法第19條第1項規定處分，應無違誤
      。
（三）另原告主張莊博竣係工商時報記者，未受僱於原告，其於
      工商時報所報導內容，不能認屬原告所刊載之廣告範疇。
      又工商時報和經濟日報如何安排版面，非原告所得支配，
      且該記者所報導者，乃原告受訪時針對本案標的物性質，
      反映市場與消費者現象，亦未涉及任何不實、誇張或易生
      誤解乙節。查本件原告之負責人接受被告所屬衛生局約談
      時，即已坦承提供資料與報社記者，另該名記者經台中市
      衛生局人員於93年10月22日訪談，亦稱「該則廣告資料皆
      由百碩奈米科技有限公司提供，且亦經該公司確認內容才
      刊登」等語，有台中市衛生局談話記要可稽。縱認工商時
      報93年9月6日廣告有關記者報導部分，係記者所為，與原
      告無關，惟原告自承刊登之部分（即「‧‧‧前500名送
      健康叢書（1.巴西蘑菇與癌症2.巴西蘑菇與糖尿病）‧‧
      ‧不滿意14天內可退貨、癌症、糖尿病、慢性病患者最佳
      食品養生補品、抗氧化‧‧‧」部分），明顯藉由書籍彰
      顯巴西蘑菇與癌症、糖尿病之相關性，此確已違反食品廣
      告標示詞句涉及虛偽、誇張或醫藥效能之認定表所明定「
      引用或摘錄出版品、典籍或以他人名義並述及醫療效能」
      ，致使誤導消費者購買其產品。原告所訴，顯不足採。又
      原告如欲藉由刊登食品廣告，獲取商業利益，對相關法令
      自應有知法守法義務，不能推稱不知法令而希冀免罰。
四、從而，本件原處分並無違誤，訴願決定予以維持，亦無不合
    ，原告起訴意旨為無理由，應予駁回。又本件為簡易案件，
    且事證明確，爰不經言詞辯論逕為判決。
五、兩造其餘主張陳述，核與上開結論不生影響，爰不予一一論
    述，附此敘明。
據上論結，本件原告之訴為無理由，爰依行政訴訟法第236條、
第233條第1項及第98條第3項前段，判決如主文。
中　　華　　民　　國　　94　　年　  12　　月　 22  　 日
                                   第五庭法　官　黃清光
上為正本係照原本作成。
本件以訴訟事件所涉及之法律見解具有原則性者為限，始得於本
判決送達後20日內向本院提出上訴狀並表明上訴理由，如已於本
判決宣示後送達前提起上訴者，應於判決送達後20日內補具上訴
理由（均按他造人數附繕本），且經最高行政法院許可後方得上
訴。
中　　華　　民　　國　　94　　年　  12　　月　 22  　 日
                                         書記官  楊子鋒
